---
title: "R Notebook"
output:
  pdf_document: default
  html_notebook: default
---


Učitajmo podatke:
```{r}
dataset_vina = read.csv("vivino_dataset.csv")
dim(dataset_vina)

```

Iz kojih sve država nam dolaze podatci o vinima?
```{r}
unique(dataset_vina$Country)
```

Koliko zapisa o vinima imamo iz svake od tih pojedinih država?
```{r}
table(dataset_vina$Country)
```

Kratki pregled vrijednosti podataka:
```{r}
summary(dataset_vina)
```

Svaki redak predstavlja značajke o vinu:
Winery - 	Naziv vinarije koja proizvodi vino.
Year -	Godina berbe ili proizvodnje vina.
WineID -	Jedinstveni identifikacijski broj vina u bazi podataka.
Wine -	Naziv vina.
Rating -	Prosječna ocjena vina na temelju recenzija, na ljestvici od 1.0 do 5.0.
Reviews -	Broj recenzija koje je vino primilo.
Price -	Cijena vina (valuta nije navedena).
Region -	Regija u kojoj je vino proizvedeno.
Primary_Grape -	Glavna sorta grožđa korištena u vinu.
Natural -	Označava je li vino prirodno*.
Country -	Država u kojoj je vino proizvedeno.
Style -	Vrsta vina (npr. crveno, bijelo, pjenušavo).
Country_Code -	Kôd države prema međunarodnom standardu.
	*prirodno vino podrazumijeva proizvodnju uz minimalno intervencija, tj. bez kemikalija i pesticida
	
	
Koje sve vrste vina (Style) imamo među danim podatcima?
```{r vrste vina}
unique(dataset_vina$Style)     # jedinstveni nazivi vrste vina
```
Kada podijelimo podatke na grupe prema vrsti vina, možemo vidjeti da se ukupni brojevi ocjena za svaku vrstu vina znatno razlikuju.



	
Neka od ključnih pitanja koja nas zanimaju su:

- Postoji li razlika u ocjenama vina medu različitim vrstama vina?

Provjerimo vizano postoje li razlike u ocjenama za različite vrste vina. 
```{r test razlike u prihodima}

# Graficki prikaz podataka
boxplot(dataset_vina$Rating ~ dataset_vina$Style)

```

# ANOVA

ANOVA (engl. *ANalysis Of VAriance*) je metoda kojom testiramo sredine više populacija. 
U analizi varijance pretpostavlja se:da je ukupna varijabilnost u podatcima posljedica varijabilnosti podataka unutar svakog pojedine grupe (populacije) i varijabilnosti između različitih grupa. Varijabilnost unutar pojedinog uzorka je rezultat slučajnosti, a ako postoje razlike u sredinama populacija, one će biti odražene u varijabilnosti među grupama. Jedan od glavnih ciljeva analize varijance je ustanoviti jesu li upravo te razlike između grupa samo posljedica slučajnosti ili je statistički značajna.

## Jednofaktorska ANOVA

Kod jednofaktorske ANOVA-e proučavamo k različitih populacija koje se razlikuju na temelju jednog kriterija. 
Postoji k slučajnih uzoraka (po jedan iz svake populacije) i svaki uzorak je veličine n.
Želimo testirati:
H0 : μ1 = μ2 = · · · = μk,
H1: barem dvije sredine nisu jednake

Pretpostavka koju podatci moraju poštivati kako bismo mogli provesti ANOVA test jest:
   - populacije su nezavisne
   - populacije su normalno distribuirane s očekivanjima μ1, μ2, . . . , μk
   - populacije imaju jednake varijance σ^2.
   
Budući da su naši podatci jednoznačno podijeljeni u grupe na temelju vrste vina, te nema nikakvih preklapanja među grupama, zadovoljeno je svojstvo nezavisnosti populacija.

Sada slijedi provjera normalne distribucije populacije i jednakosti varijance među populacijama.

Provjera normalnosti može se za svaku pojedinu grupu napraviti Kolmogorov-Smirnovljevim testom ili Lillieforsovom inačicom Kolmogorov-Smirnovljevog testa. Lillieforsovom inačica KS testa koristi se kada želimo testirati da li podaci dolaze iz normalne distribucije, a ne poznaju se očekivanje i varijanca populacije
U ovom slučaju razmatrat ćemo vrstu vina kao varijablu koja određuje grupe (populacije) i razliku u ocjenama kao zavisnu varijablu.

H0: podatci dolaze iz normalne distribucije
H1: podatci ne dolaze iz normalne distribucije

Provjera normalnosti zavisne varijable ocjena na temelju svih ocjena.
Provjera normalnosti zavisne varijable ocjena unutar grupe kreirane na temelju varijable vrste vina.
```{r test pretpostavka - normalnost - Lillieforsova inačica KS testa}

require(nortest)
lillie.test(dataset_vina$Rating)

lillie.test(dataset_vina$Rating[dataset_vina$Style=='Dessert'])
lillie.test(dataset_vina$Rating[dataset_vina$Style=='Fortified'])
lillie.test(dataset_vina$Rating[dataset_vina$Style=='Red'])
lillie.test(dataset_vina$Rating[dataset_vina$Style=='Rose'])
lillie.test(dataset_vina$Rating[dataset_vina$Style=='Sparkling'])
lillie.test(dataset_vina$Rating[dataset_vina$Style=='White'])

# Prikaz podataka podijeljenih u grupe pomoću histograma
hist(dataset_vina$Rating[dataset_vina$Style == 'Dessert'], main = "Dessert Ratings", xlab = "Rating")
hist(dataset_vina$Rating[dataset_vina$Style == 'Fortified'], main = "Fortified Ratings", xlab = "Rating")
hist(dataset_vina$Rating[dataset_vina$Style == 'Red'], main = "Red Ratings", xlab = "Rating")
hist(dataset_vina$Rating[dataset_vina$Style == 'Rose'], main = "Rose Ratings", xlab = "Rating")
hist(dataset_vina$Rating[dataset_vina$Style == 'Sparkling'], main = "Sparkling Ratings", xlab = "Rating")
hist(dataset_vina$Rating[dataset_vina$Style == 'White'], main = "White Ratings", xlab = "Rating")
```
Vidimo da su p-vrijednosti provedenog testa vrlo male (<5%) pa odbacujemo nultu hipotezu na razini značajnosti 5%.

```{r test pretpostavka - normalnost - Kolmogorov-Smirnovljev test}
ks.test(dataset_vina$Rating[dataset_vina$Style == 'Dessert'], "pnorm", 
        mean = mean(dataset_vina$Rating[dataset_vina$Style == 'Dessert'], na.rm = TRUE), #na.rm = True odbacuje vrijednosti koje nedostaju
        sd = sd(dataset_vina$Rating[dataset_vina$Style == 'Dessert'], na.rm = TRUE))

ks.test(dataset_vina$Rating[dataset_vina$Style == 'Fortified'], "pnorm", 
        mean = mean(dataset_vina$Rating[dataset_vina$Style == 'Fortified'], na.rm = TRUE), 
        sd = sd(dataset_vina$Rating[dataset_vina$Style == 'Fortified'], na.rm = TRUE))

ks.test(dataset_vina$Rating[dataset_vina$Style == 'Red'], "pnorm", 
        mean = mean(dataset_vina$Rating[dataset_vina$Style == 'Red'], na.rm = TRUE), 
        sd = sd(dataset_vina$Rating[dataset_vina$Style == 'Red'], na.rm = TRUE))

ks.test(dataset_vina$Rating[dataset_vina$Style == 'Rose'], "pnorm", 
        mean = mean(dataset_vina$Rating[dataset_vina$Style == 'Rose'], na.rm = TRUE), 
        sd = sd(dataset_vina$Rating[dataset_vina$Style == 'Rose'], na.rm = TRUE))

ks.test(dataset_vina$Rating[dataset_vina$Style == 'Sparkling'], "pnorm", 
        mean = mean(dataset_vina$Rating[dataset_vina$Style == 'Sparkling'], na.rm = TRUE), 
        sd = sd(dataset_vina$Rating[dataset_vina$Style == 'Sparkling'], na.rm = TRUE))

ks.test(dataset_vina$Rating[dataset_vina$Style == 'White'], "pnorm", 
        mean = mean(dataset_vina$Rating[dataset_vina$Style == 'White'], na.rm = TRUE), 
        sd = sd(dataset_vina$Rating[dataset_vina$Style == 'White'], na.rm = TRUE))
```

Prikaz podataka podijeljenih u grupe na Q-Q plot-u:
```{r}
qqnorm(dataset_vina$Rating[dataset_vina$Style == "Dessert"], main = "Q-Q Plot: Dessert Ratings")
qqline(dataset_vina$Rating[dataset_vina$Style == "Dessert"], col = "red")

qqnorm(dataset_vina$Rating[dataset_vina$Style == "Fortified"], main = "Q-Q Plot: Fortified Ratings")
qqline(dataset_vina$Rating[dataset_vina$Style == "Fortified"], col = "red")

qqnorm(dataset_vina$Rating[dataset_vina$Style == "Red"],  main = "Q-Q Plot: Red Ratings")
qqline(dataset_vina$Rating[dataset_vina$Style == "Red"], col = "red")

qqnorm(dataset_vina$Rating[dataset_vina$Style == "Rose"], main = "Q-Q Plot: Rose Ratings")
qqline(dataset_vina$Rating[dataset_vina$Style == "Rose"], col = "red")

qqnorm(dataset_vina$Rating[dataset_vina$Style == "Sparkling"], main = "Q-Q Plot: Sparkling Ratings")
qqline(dataset_vina$Rating[dataset_vina$Style == "Sparkling"], col = "red")

qqnorm(dataset_vina$Rating[dataset_vina$Style == "White"], main = "Q-Q Plot: White Ratings")
qqline(dataset_vina$Rating[dataset_vina$Style == "White"], col = "red")
```
Kad su veličine grupa podjednake, ANOVA je relativno robusna metoda na blaga odstupanja od pretpostavke normalnosti i homogenosti varijanci. 
```{r ukupan broj ocjena za svaku vrstu vina}
table(dataset_vina$Style)      # broj ocjena za svaku pojedinu vrstu vina
 
library(dplyr)                 # sortitani prikaz broja ocjena za svaku pojedinu vrstu vina, sortirano silazno po broju ocjena
dataset_vina %>%  
  count(Style, sort = TRUE)
```

U našem slučaju veličine grupa znatno odskaču jedne od drugih, npr. vrsta vina "Red" sadrži 6776 ocjena, dok vrsta vina "Dessert" sadrži samo 144 ocjene. 







Što se tiče homogenosti varijanci različitih populacija, potrebno je testirati:
$$ \begin{aligned}
  H_0 & : \sigma_1^2 = \sigma_2^2 = \ldots = \sigma_k^2 \\
  H_1 & : \text{barem dvije varijance nisu iste}.
\end{aligned} $$

Navedenu hipotezu možemo testirati Bartlettovim testom. Bartlettov test u R-u implementiran je naredbom `bartlett.test()`.
```{r test pretpostavki - homogenost varijanci}

# Testiranje homogenosti varijance uzoraka Bartlettovim testom
bartlett.test(dataset_vina$Rating ~ dataset_vina$Style)

var((dataset_vina$Rating[dataset_vina$Style=='Dessert']))
var((dataset_vina$Rating[dataset_vina$Style=='Fortified']))
var((dataset_vina$Rating[dataset_vina$Style=='Red']))
var((dataset_vina$Rating[dataset_vina$Style=='Rose']))
var((dataset_vina$Rating[dataset_vina$Style=='Sparkling']))
var((dataset_vina$Rating[dataset_vina$Style=='White']))

```
Vidimo da je p-vrijednost Bartlettovog testa vrlo mala, pa na razini značajnosti 5% možemo odbaciti nultu hipotezu, odnosno zaključujemo da barem dvije varijance nisu iste, a ova tvrdnja je vidljiva i kod ispisa varijanci.




Bartlettov test varijance pokazuje nam da se varijance svih 6 skupina znatno različite. Možemo vidjeti i da su varijance vrsta vina: Fortified, Red i Sparkling relativno slične, te da su varijance vrsta vina: Dessert, Rose i White također međusobno slične.Zbog toga, vrste vina dijelimo u dva podskupa:

```{r Bartlettovi testovi za podskupine}
group_high_variance <- subset(dataset_vina, Style %in% c("Fortified", "Red", "Sparkling"))
group_low_variance <- subset(dataset_vina, Style %in% c("Dessert","Rose", "White"))

# Bartlettov test homogenosti varijanci na podskupovima
bartlett_high <- bartlett.test(Rating ~ Style, data = group_high_variance)
bartlett_low <- bartlett.test(Rating ~ Style, data = group_low_variance)

print(bartlett_high)  
print(bartlett_low)
```
Vidimo da je p-vrijednost Barlettovog testa kod podgrupe koja sadrži stilove: "Fortified", "Red", "Sparkling", vrlo visoka, zbog čega ne možemo odbaciti nultu hipotezu, te ima smisla provesti ANOVA test na ovoj skupini podataka.

Vidimo da je p-vrijednost Barlettovog testa kod podgrupe koja sadrži stilove: "Dessert","Rose", "White", vrlo niska, blizu vrijednosti odbacivanja nulte hipoteze, zbog čega ne odbacivanju nulte hipoteze moramo pristupiti vrlo oprezno.

```{r Bartlettov test za novu podskupinu testovi za podskupine}
group_low_variance_2 <- subset(dataset_vina, Style %in% c("Dessert", "White"))

# Bartlettov test homogenosti varijanci na novom podskupu
bartlett_low <- bartlett.test(Rating ~ Style, data = group_low_variance_2)

print(bartlett_low)
```
Kada odstranimo vrijednosti za "Rose" iz druge podskupine, možemo vidjeti da p-vrijednost Bartlettovog testa naraste na 0.9632 te u ovoj podskupini ne možemo odbaciti nultu hipotezu, te ima smisla provesti ANOVA test. 


```{r ANOVA test na podskupinama}
anova_high <- aov(Rating ~ Style, data = group_high_variance)
summary(anova_high)

anova_low <- aov(Rating ~ Style, data = group_low_variance)
summary(anova_low)

anova_low_2 <- aov(Rating ~ Style, data = group_low_variance_2)
summary(anova_low_2)
```
Vrlo mala p-vrijednost (<0.001) kod provođenja ANOVA testa implicira da postoji statistički značajna razlika u ocjenama između vrsta vina Fortified, Red i Sparkling.
Vrlo mala p-vrijednost (<0.001) kod provođenja ANOVA testa implicira da postoji statistički značajna razlika u ocjenama između vrsta vina Dessert, Rose i White.
Vrlo mala p-vrijednost (<0.001) kod provođenja ANOVA testa implicira da postoji statistički značajna razlika u ocjenama između vrsta vina Dessert i White

Zaključak: Svi ANOVA testovi pokazali su da postoji statistički značajna razlika među različitim podgrupama vrsta vina, odnosno možemo odgovoriti na početno pitanje i zaključiti da postoji razlika u ocjenama među različitim vrstama vina.



Grafički prikaz sugerira da postoji jasna razlika između grupa, što potvrđuje i ANOVA. Kako bismo procijenili model koji pomoću varijable o vrsti vina objašnjava ocjene?
```{r linearni model}

# Linearni model
model = lm(Rating ~ Style, data = dataset_vina)
summary(model)
```
Svi koeficijenti su statistički značajni (p < 0.001), što znači da je mala šansa da su razlike između referencirane kategorije vrste vina (Dessert) i ostalih vrsta vina slučajne.


```{r}
# Provedba ANOVA za usporedbu ocjena ovisno o vrsti vina
anova_result <- aov(Rating ~ Style, data = dataset_vina)
summary(anova_result)
```
P-vrijednost (< 2.2e-16) pokazuje da varijabla vrste vina (Style) ima statisički značajan utjecaj na ocjene (Rating).

Kruskal-Wallisov test je neparametarska alternativa (jednofaktorskoj)analizi varijance - "neparametarska ANOVA"
Njegove hipoteze su:
H0 : medijani distribucija svih uzoraka su jednaki 
H1 : barem dva medijana nisu jednaka
```{r}
# Provedba Kruskal-Wallis testa za usporedbu ocjena ovisno o vrsti vina
kruskal_test_result <- kruskal.test(Rating ~ Style, data = dataset_vina)
print(kruskal_test_result)

```

Budući da je p-vrijednost vrlo mala, možemo odbaciti nultu hipotezu. To znači da postoji značajan dokaz da se ocjene razlikuju u barem jednom paru vrsta vina. Kruskal-Wallisov test nam ne govori koje se grupe razlikuju.
