---
title: "R Notebook"
output: html_notebook
---
```{r}
library(dplyr)
vivino = read.csv("C:/FER/3.Godina/SAP/Vivino.csv")
dim(vivino)
```

PITANJE: Jesu li vina iz Francuske popularnija (imaju više recenzija) od onih iz italije?

Hipoteze:
  H0: yfr = yita
  H1: yfr > yita

Prikaz podataka o broju recenzija vina

```{r}
francuskaVina = vivino[vivino$Country == "France",]
talijanskaVina = vivino[vivino$Country == "Italy",]
cat("Prosječan broj recenzija Francuskih vina:", mean(francuskaVina$Reviews), "\n")
cat("Prosječan broj recenzija Talijanskih vina:", mean(talijanskaVina$Reviews), "\n")
```

Prikaz podataka i provjera normalnosti:

```{r}
hist(francuskaVina$Reviews, 
     main = "Broj ocjena vina iz Francuske",
     xlab = "Broj ocjena",
     col = "blue",
     breaks = 10)

hist(talijanskaVina$Reviews,
     main = "Broj ocjena vina iz Italije",
     xlab = "Broj ocjena",
     col = "blue",
     breaks = 20)
```
Iz histograma je vidljivo kako podatci nisu normalno distribuirani, zbog čega se primjenjuje logaritamska funkcija u pokušaju normalizacije podataka.

Prikaz podataka i provjera normalnosti logaritma broja recenzija

```{r}
francuskaVina$LogReviews = log(francuskaVina$Reviews + 1)
talijanskaVina$LogReviews = log(talijanskaVina$Reviews + 1)

hist(francuskaVina$LogReviews, 
     main = "Broj ocjena vina iz Francuske",
     xlab = "Broj ocjena",
     col = "blue",
     breaks = 20)

hist(talijanskaVina$LogReviews,
     main = "Broj ocjena vina iz Italije",
     xlab = "Broj ocjena",
     col = "blue",
     breaks = 20)
```

Provjera dobivenih rezultata Kolmogorov-Smirnovov testom
Hipoteze:
  H0: podatci su iz normalne razdiobe
  H1: podatci nisu iz normalne razdiobe

```{r}
france_data = francuskaVina$LogReviews
italy_data = talijanskaVina$LogReviews

ks.test(france_data, "pnorm", mean = mean(france_data), sd = sd(france_data))
ks.test(italy_data, "pnorm", mean = mean(italy_data), sd = sd(italy_data))

qqnorm(france_data, main = "Francuska Q-Q grafikon")
qqline(france_data, col = "blue")

qqnorm(italy_data, main = "Italija Q-Q grafikon")
qqline(italy_data, col = "red")

```

Iz KS testa vidimo da je p-vrijednost vrlo mala, što znači da možemo odbaciti hipotezu H0, tj. logaritam broja recenzija ne zadovoljava normalnu distribuciju.

Druga transformacija podataka dobivena je iz korijena broja recenzija:

```{r}
francuskaVina$SqrtReviews = sqrt(francuskaVina$Reviews)
talijanskaVina$SqrtReviews = sqrt(talijanskaVina$Reviews)

hist(francuskaVina$SqrtReviews,
     main = "Broj recenzija Francuskog vina",
     xlab = "Broj recenzija",
     col = "blue",
     breaks = 20)

hist(talijanskaVina$SqrtReviews,
     main = "Broj recenzija Talijanskog vina",
     xlab = "Broj recenzija",
     col = "blue",
     breaks = 20)

```

Korijen broja recenzija također ne dolazi iz normalne distribucije.

Izbacivanje outliera:
```{r}

#Izbacivanje outliera za francuska vina
Q1_France = quantile(francuskaVina$Reviews, 0.25)
Q3_France = quantile(francuskaVina$Reviews, 0.75)
IQR_France = Q3_France - Q1_France
donjaGranicaFrance = Q1_France - 1.5 * IQR_France
gornjaGranicaFrance = Q3_France + 1.5 * IQR_France
francuskaVinaNoOutliers = francuskaVina[francuskaVina$Reviews >= donjaGranicaFrance & francuskaVina$Reviews <= gornjaGranicaFrance, ]

#Izbacivanje outliera za talijanska vina
Q1_Italy = quantile(talijanskaVina$Reviews, 0.25)
Q3_Italy = quantile(talijanskaVina$Reviews, 0.75)
IRQ_Italy = Q3_Italy - Q1_Italy
donjaGranicaItaly = Q1_Italy - 1.5*IRQ_Italy
gornjaGranicaItaly = Q3_Italy + 1.5*IRQ_Italy
talijanskaVinaNoOutliers = talijanskaVina[talijanskaVina$Reviews >= donjaGranicaItaly & talijanskaVina$Reviews <= gornjaGranicaItaly, ]

# Histogram
hist(francuskaVinaNoOutliers$Reviews, 
     main = "Broj ocjena vina iz Francuske bez outliera",
     xlab = "Broj ocjena",
     col = "blue",
     breaks = 20)

hist(talijanskaVinaNoOutliers$Reviews, 
     main = "Broj ocjena vina iz Italije bez outliera", 
     xlab = "Broj ocjena", 
     col = "red",
     breaks = 20)
```

Izbacivanjem outliera bliže smo normalnoj razdiobi nego prije, ali podatci i dalje ne slijede normalnu razdiobu.
Za pokušaj postizanja normalne razdiobe primjenjuje se logaritamska i korijen funkcija na podatke bez outliera:

```{r}
francuskaVinaNoOutliers$LogReviews = log(francuskaVinaNoOutliers$Reviews+1)
talijanskaVinaNoOutliers$LogReviews = log(talijanskaVinaNoOutliers$Reviews+1)

francuskaVinaNoOutliers$SqrtReviews = sqrt(francuskaVinaNoOutliers$Reviews+1)
talijanskaVinaNoOutliers$SqrtReviews = sqrt(talijanskaVinaNoOutliers$Reviews+1)

#Prikaz logaritamske promjene
hist(francuskaVinaNoOutliers$LogReviews, 
     main = "Broj ocjena vina iz Francuske bez outliera s logaritamskom izmjenom",
     xlab = "Broj ocjena",
     col = "blue",
     breaks = 20)

hist(talijanskaVinaNoOutliers$LogReviews, 
     main = "Broj ocjena vina iz Italije bez outliera s logaritamskom izmjenom", 
     xlab = "Broj ocjena", 
     col = "red",
     breaks = 20)

#Prikaz promjene korjenovanjem
hist(francuskaVinaNoOutliers$SqrtReviews, 
     main = "Broj ocjena vina iz Francuske bez outliera s korijenskom izmjenom",
     xlab = "Broj ocjena",
     col = "green",
     breaks = 20)

hist(talijanskaVinaNoOutliers$SqrtReviews, 
     main = "Broj ocjena vina iz Italije bez outliera s korijenskom izmjenom", 
     xlab = "Broj ocjena", 
     col = "yellow",
     breaks = 20)
```


Robusnost T-testa:

```{r}
cat("Broj recenzija fr Vina:", length(francuskaVina$Reviews), "\n")
cat("Broj recenzija ita Vina:", length(talijanskaVina$Reviews), "\n")
```

Zbog velikog broja recenzija, n~1850, možemo koristiti t-test unatoč tome da podatci ne dolaze iz normalne razdiobe,
također koristit će se logaritam broja recenzija jer je on bliže normalnoj razdiobi od broja recenzija

Također treba odrediti da li su varijance podataka jednake, to radimo F-testom o varijancama

```{r}
var(francuskaVina$LogReviews)
var(talijanskaVina$LogReviews)

var.test(francuskaVina$LogReviews, talijanskaVina$LogReviews)
```

Iz testa vidimo kako varijance nisu jednake tako da ne možemo koristiti t-test s nepoznatim ali jednakim varijancama, već moramo koristiti t-test s nepoznatim i različitim varijancama

```{r}
t.test(francuskaVina$LogReviews, talijanskaVina$LogReviews, alt="greater", var.equal = FALSE)
```

Iz izvedenog t-testa možemo vidjeti da je p-vrijednost vrlo mala, zbog čega možemo odbaciti našu hipotezu H0, tj. iz testa je vidljivo da su vina iz Francuske popularnija od vina iz Italije (imaju prosječno više recenzija)

Isti test možemo provesti i na podatcima bez outliera te koristimo podatke dobivene logaritamskom promjenom:

```{r}
var(francuskaVinaNoOutliers$LogReviews)
var(talijanskaVinaNoOutliers$LogReviews)

var.test(francuskaVinaNoOutliers$LogReviews, talijanskaVinaNoOutliers$LogReviews)
```
Iz izvedenog testa vidimo kako su varijance različite i nepoznate te opet koristimo T-test s nepoznatim i različitim varijancama

```{r}
t.test(francuskaVinaNoOutliers$LogReviews, talijanskaVinaNoOutliers$LogReviews, alt="greater", var.equal = FALSE)
```
Iz provedenog testa vidimo kako je p-vrijednost 0.0004, iako je p-vrijednost veća kada smo izbacili outliere, i dalje je vrlo mala te ovdje također odbacujemo hipotezu H0 tj. prihvaćamo hipotezu H1 da su vina iz francuske popularnija.



